【裁判字號】    99,台上,3060
【裁判日期】    990520
【裁判案由】    重傷害
【裁判全文】
最高法院刑事判決            九十九年度台上字第三０六０號
上  訴  人  台灣高等法院檢察署檢察官
被      告  甲○○
上列上訴人因被告重傷害案件，不服台灣高等法院中華民國九十
七年六月十七日第二審判決（九十七年度上訴字第六九三號，起
訴案號：台灣士林地方法院檢察署九十六年度偵字第一六四五號
），提起上訴，本院判決如下：
    主  文
原判決關於甲○○部分撤銷，發回台灣高等法院。
    理  由
本件原判決認定被告甲○○於民國九十五年十一月十九日晚間七
時三十分許，行經台北市○○區○○路二段四七０號旁公園，適
告訴人乙○○與其妻董愛珍前往台北市內湖區○○○○○街後，
亦行經該處，因乙○○正抬頭觀看附近房屋，不慎碰撞被告身體
，引起被告不滿，雙方發生口角。詎被告竟基於傷害之犯意，先
出手毆打乙○○之右眼及後腦，致乙○○受有右眼挫傷併次發性
青光眼及上眼瞼撕裂傷、鼻挫傷及腦震盪等傷害，嗣經現場處理
員警查獲等情。因而維持第一審論處被告傷害人之身體罪刑之判
決（處拘役五十日，減為拘役二十五日，並諭知易科罰金之折算
標準），固非無見。
惟按刑事訴訟法第三百七十六條所列各罪之案件，經第二審判決
者，不得上訴於第三審法院，法有明文。案件是否屬於刑事訴訟
法第三百七十六條所列各罪之範圍，固不以起訴書所記載之法條
為據，亦不以第二審判決時所適用法條，為唯一之標準，而應以
起訴書狀所記載之事實為準，並應視當事人在第二審言詞辯論終
結前對於罪名有無提出爭執，以為審斷。本件檢察官起訴書及原
判決雖均認被告上開所為，係犯刑法第二百七十七條第一項之傷
害罪，而屬刑事訴訴法第三百七十六條第一款之案件。然檢察官
於第二審之上訴理由書即載稱：被告毆打乙○○行為，致其受有
右眼挫傷併次發性青光眼等傷害，已使乙○○之視覺功能「嚴重
減損，難以恢復」等語，而爭執乙○○於本案所受之傷害，應屬
刑法第十條第四項第一款之重傷害，被告所為，顯非犯刑法第二
百七十七條第一項之普通傷害罪等情，此有檢察官之第二審上訴
書在卷可查（見原審卷第十三頁）。雖檢察官並未明確表示被告
所為究係犯刑法第二百七十七條第二項之傷害致重傷罪，或同法
第二百七十八條第一項之重傷罪，惟該二罪均屬得上訴第三審之
案件，揆諸上開說明，本案應屬得上訴第三審之案件，合先明
。又證據雖已調查，而其內容尚未明瞭者，即與未經調查無異，
如遽行判決，仍屬應於審判期日調查之證據未予調查之違背法令
。次按我國刑事訴訟法不採強制鑑定，對於待證事項有無送請具
有特別知識經驗者，或政府機關委任有鑑定職務者為鑑定之必要
，事實審法院固得取捨選擇後加以決定，非必受當事人聲請之拘
束，但對於待證事項之認定，如必須運用在該領域受特別教育、
訓練或經歷長時間從事該業務之經驗始可得知，法官無從依其法
律專業素養，或一般教育中學習，或自日常生活經驗得知時，此
時即有運用鑑定以補充法官所欠缺專業知識之必要。被害人受傷
後，其視覺能力是否已達到刑法第十條第四項第一款所稱之「嚴
重減損」，屬醫學專門領域之判斷事項，自非具有該領域專業知
識之人詳予鑑定，不足以資核斷。原判決理由說明乙○○於審理
時陳稱：「（問：你術後，是否看得到？）目前沒有瞎，但是不
能惡化」等語，足見乙○○之視覺並無所謂「嚴重減損、難以回
復」之情形存在，亦未達失明之程度，乙○○之辯護人指摘被告
係犯重傷罪云云，尚無可取等由（見原判決第六頁倒數第八至三
行）。然乙○○於九十五年十一月十九日急診就診時，有頭部外
傷併眼球挫傷及上眼瞼撕裂傷，因眼球挫傷經眼科醫師評估該傷
勢嚴重，且可能後續發生變化，其視網膜剝離雖以手術治療復位
，仍有可能影像扭曲，目前最佳矯正視力為零點六，惟仍長時間
觀察是否會繼續惡化；其白內障發生和挫傷，（與）眼球視網膜
剝離有關等情，此有國防醫學院三軍總醫院九十六年八月二十二
日集運字第０九六００一三六三五號函及診斷證明書在卷可查（
見第一審卷第四十八頁、原審卷第一三四頁）。且乙○○於九十
六年七月十七日在第一審行準備程序時則陳稱：伊現在的視力看
出去都是扭曲的等語（見第一審卷第二十九頁），其於九十七年
四月十八日在原審行準備程序時亦稱：右眼手術後是看得到，但
是只能做輔助左眼，還沒有瞎，目前還在治療中等語（見原審卷
第六十三頁反面）。並由告訴代理人具狀稱：目前右眼無法正常
辨認事物，視力主要靠左眼，致使正常左眼負荷量大增、易疲倦
，必須兩眼用藥；右眼看物影像呈彎曲且糢糊，無法閱讀；夜間
及下雨天右眼幾乎無法看東西；事發至今，右眼視力每況愈下，
持續惡化等情（見原審卷第八十八頁）。原審就上開不利於被告
之證據，不予採納、審酌，亦未於判決內說明其理由，僅擷取乙
○○上開部分陳述，遽為有利於被告之認定，已有理由不備之違
誤。再者，乙○○之右眼視覺是否因被告之傷害行為，而漸趨惡
化致嚴重減損其功能，此攸關被告是否觸犯傷害致重傷或重傷罪
之重要待證事項，似非不易調查或不能調查，原審未予調查，亦
有調查未盡之違法。上訴意旨指摘原判決此部分違法，尚非全無
理由，應認此部分有發回更審之原因。
據上論結，應依刑事訴訟法第三百九十七條、第四百零一條，判
決如主文。
中    華    民    國  九十九  年    五    月   二十   日
                      最高法院刑事第十三庭
                          審判長法官  賴  忠  星
                                法官  呂  丹  玉
                                法官  吳      燦
                                法官  蔡  名  曜
                                法官  葉  麗  霞
本件正本證明與原本無異
                                      書  記  官
中    華    民    國  九十九  年    五    月  二十六  日
                                                      Ｅ

司法院資訊處製作；財團法人民間司法改革基金會備份。
